【裁判字號】    99,上易,74
【裁判日期】    990706
【裁判案由】    侵權行為損害賠償
【裁判全文】
臺灣高等法院臺南分院民事判決  99年度上易字第74號
上  訴  人  乙○○
            丙○○
被  上訴人  甲○○○
上列當事人間請求侵權行為損害賠償事件，上訴人對於中華民國
98年12月31日臺灣臺南地方法院第一審判決（98年度重訴字第27
2號）提起上訴，本院於99年6月22日言詞辯論終結，判決如下：
    主      文
原判決關於駁回上訴人後開第二項之訴部分，及訴訟費用之裁判
（確定部分除外）均廢棄。
上開廢棄部分，被上訴人應再給付上訴人乙○○新台幣貳拾玖萬
伍仟玖佰零貳元、再給付上訴人丙○○新台幣壹拾萬玖仟壹佰
玖拾元，及均自民國九十八年九月三日起至清償日止，按週年利
率百分之五計算之利息。
其餘上訴及假執行之聲請均駁回。
第一審（確定部分除外）、第二審訴訟費用，由上訴人乙○○負
擔六分之一，上訴人丙○○負擔四分之一，餘由被上訴人負擔。
    事實及理由
一、按在第二審為訴之變更或追加，非經他造同意，不得為之，
    但有民事訴訟法第255條第1項第3款擴張或減縮應受判決事
    項聲明之情形者，不在此限，此觀民事訴訟法第446條第1項
    、第255條第1項第3款規定自明。上訴人丙○○提起本件上
    訴後，又於第二審程序中擴張其上訴聲明，除原上訴範圍外
    ，復請求被上訴人應再給付伊新台幣（下同）80萬元，及自
    擴張聲明狀繕本送達翌日起至清償日止之法定遲延利息，核
    屬擴張上訴聲明，依上說明，自應准許，合先敘明。
二、上訴人主張：被上訴人於民國（下同）98年2月7日7時43分
    許，無照騎乘車牌號碼UNY—525號輕型機車，沿臺南縣安定
    鄉安定村11號之5旁未命名道路由南往北方向行駛，途經該
    路與178縣道東向12公里處前之交岔路口欲左轉時，疏未注
    意應靠右行駛並應暫停讓幹線道車先行，竟貿然前行，適有
    被害人即上訴人之女唐經萱騎乘車牌號碼BW7—266號重型機
    車，沿178縣道外側快車道由西往東方向行駛至該處，二車
    發生碰撞，致使唐經萱人車倒地受傷，延至同日8時45分急
    救無效死亡，上訴人等為唐經萱之父母，因唐經萱之死亡受
    有精神上苦痛，上訴人乙○○並因唐經萱死亡而支出醫療費
    、殯葬費，爰依侵權行為損害賠償法律關係，請求被上訴人
    賠償上訴人乙○○醫療費、殯葬費、扶養費、慰撫金共計2,
    877,785元，賠償上訴人丙○○扶養費、慰撫金共計4,085,3
    44元，及均自98年9月3日（起訴狀繕本送達翌日）起至清償
    日止，按年息百分之五計算之法定遲延利息等語【原審判命
    被上訴人應給付上訴人乙○○471,270元、丙○○506,959元
    ，及均自98年9月3日起至清償日止，按年息百分之五計算之
    利息，駁回上訴人其餘部分請求，被上訴人並未聲明不服，
    上訴人則就其敗訴部分提起上訴，請求被上訴人應再給付上
    訴人乙○○486,464元、給付丙○○317,476元，及均自98年
    9月3日起至清償日止之法定遲延利息，並陳明願供擔保請准
    宣告假執行；上訴人丙○○又於二審程序中擴張上訴聲明，
    除上開上訴範圍外，復請求被上訴人應再給付伊80萬元，及
    自擴張聲明狀繕本送達翌日起至清償日止之法定遲延利息】
    。
三、被上訴人則以：伊並未撞到被害人，不須負賠償責任，且上
    訴人所請求之扶養費、慰撫金均屬過高等語置辯，並求為判
    決上訴駁回。
四、下列事實為兩造所不爭，並經本院調取原審法院98年度交易
    字第149號過失致死案件全卷查明無訛，復有醫療費用收據
    、骨灰位、管理費統一發票、禮儀公司明細表、戶籍謄本、
    扣繳憑單診斷證明書、交通費用收據在卷可稽，應堪信為真
    實：
  （一）被上訴人於98年2月7日7時43分許，無照騎乘車牌號碼
        UNY—525號輕型機車，沿臺南縣安定鄉安定村11號之5
        旁未命名道路由南往北方向行駛，途經該路與178縣道
        東向12公里處前之交岔路口欲左轉時，適有被害人即上
        訴人之女唐經萱騎乘車牌號碼BW7—266號重型機車，沿
        178縣道外側快車道由西往東方向行駛至該處，二車發
        生碰撞，唐經萱人車倒地受傷，同日8時45分死亡。
  （二）被上訴人因本件過失致死案件，經原審以98年度交易字
        第149號刑事判決判處有期徒刑十個月確定。
  （三）上訴人乙○○已因本件車禍支出醫療費用4,470元及喪
        葬費用183,950元。
  （四）上訴人共有兩名子女。
五、本件所應審究者厥為：被上訴人就本件交通事故之發生有無
    過失？上訴人所得請求之賠償金額為若干？茲分述如下：
  （一）被上訴人就本件交通事故之發生有無過失？
        1、按汽車行駛至無號誌交岔路口，支線道車應暫停讓
           幹線道車先行；行經無號誌之交岔路口應減速慢行
           ，作隨時停車之準備；道路交通安全規則第102條第
           1項第2款、第93條第1項第2款分別定有明文。依據
           兩造不爭執事項(一)，並參酌本院調閱之原審法院98
           年度交易字第149號過失致死刑事案件全卷，本件肇
           事地點既係無號誌交岔路口，且肇事之際，被上訴
           人正欲自未畫標線路寬3.8公尺之支線道左轉駛入17
           8縣道，依上說明，被上訴人自應減速慢行作隨時停
           車之準備，禮讓行駛於幹線道由唐經萱所駕駛之BW7
           —266號重型機車先行。再所謂禮讓幹線道車先行，
           乃指支線道車輛駕駛人應於確定幹線道並無來車後
           ，始可將車輛駛入該幹線道，依兩車碰撞倒地位置
           係位於該交岔路口處，且被上訴人機車受損位置係
           位於左後引擎處，此有道路交事故現場圖、車損暨
           撞擊位置比對照片可佐（見上開刑事相驗卷17、32
           ～35頁），足見本件肇事之際，被上訴人所駕機車
           確已駛出該交岔路口準備左轉無疑，其既未確定幹
           線道有無來車，即遽將車輛駛入該幹線道，顯未遵
           守應暫停讓幹線道車先行之義務甚明。車禍當時為
           日間自然光線、天氣晴朗、柏油地面乾燥無缺陷、
           無障礙物、視距良好，此有道路交通事故調查報告
           表(一)可憑（見上開刑事相驗卷第18頁），足見被上
           訴人並無不能注意之情事，乃被上訴人既未減速慢
           行作隨時停車之準備，又未暫停讓幹線道車先行，
           遽行左轉駛入幹線導內，而與被害人所騎機車發生
           碰撞肇事，堪認被上訴人確有過失無疑，被上訴人
           辯稱伊並無過失云云，要係卸責之詞，委無足採。
           又縱使被害人對於本件交通事故之發生，亦有疏未
           減速慢行且疏未注意車前狀況之過失，仍不能解免
           被上訴人應負之過失責任，附此敘明。
        2、本件交通事故經臺灣省車輛行車事故覆議鑑定委員
           會鑑定結果，亦認：被上訴人騎乘輕型機車由支線
           道駛出左轉時，未注意讓行駛於幹線道之車輛先行
           之過失，為肇事主因；被害人唐經萱騎乘重機車行
           經無號誌交岔路口處，亦有未減速慢行且疏未注意
           車前狀況之疏失，為肇事次因等情，有臺灣省車輛
           行車事故覆議鑑定委員會98年7月21日覆議字第0986
           202694號函在卷可憑（見上開刑事卷第8～10頁），
           足認被上訴人就本件交通事故之發生，確有過失甚
           明。
  （二）再按因故意或過失不法侵害他人之權利者，負損害賠償
        責任；汽車、機車或其他非依軌道行駛之動力車輛，在
        使用中加損害於他人者，駕駛人應賠償因此所生之損害
        ；不法侵害他人致死者，對於支出醫療及增加生活上需
        要之費用或殯葬費之人，亦應負損害賠償責任；不法侵
        害他人致死者，被害人之父、母、子、女及配偶，雖非
        財產上之損害，亦得請求賠償相當之金額；民法第184
        條第1項、第191條之2、第192條第1項、第194條分別定
        有明文。被上訴人就本件交通事故之發生既有過失，已
        如前述，且該過失行為又與上訴人之女即被害人唐經萱
        之死亡間，具有相當因果關係，亦為兩造所不爭（見兩
        造不爭執事項(一)），依上說明，被上訴人對於上訴人因
        而所受之損害，自應負賠償責任。茲就上訴人所請求之
        各項損害及其金額，應否准許，分述如下：
        1、醫療費用及喪葬費用部分：上訴人乙○○因本件交
           通事故支出醫療費用4,470元及喪葬費用183,950元
           ，為兩造所不爭（見兩造不爭執事項(三)），上訴人
           乙○○此部分之主張，自屬有據。
        2、扶養費用部分：
           按直系血親相互間，互負扶養之義務；負扶養義
             務者有數人，而其親等同一時，應各依其經濟能
             力分擔義務；受扶養權利者，以不能維持生活而
             無謀生能力者為限；前項關於無謀生能力之限制
             ，於直系血親尊親屬，不適用之；扶養之程度，
             應按受扶養權利者之需要，與負扶養義務者之經
             濟能力及身分定之；民法第1114條第1款、第1115
             條第3項、第1117條第1、2項及第1119條分別定有
             明文。
           上訴人主張其等請求被上訴人賠償之扶養費數額
             ，應按行政院主計處公布之98年度臺灣省平均每
             人每月最低生活費9,829元計算（見本院卷105頁
             ），參酌我國目前國民經濟生活水平，依上開數
             額計算上訴人之必要生活費用，應屬公允，被上
             訴人辯稱：每人每月生活費用不需要用到這麼多
             云云，顯已背離一般國民生活水準，所辯尚非可
             採。
           上訴人乙○○係43年11月出生，有其年籍資料可
             參，其於唐經萱死亡時（98年2月7日）年約55歲
             ，依96年台灣地區簡易生命表（男性），其尚有
             平均餘命24.55年。另參酌勞動基準法第54條係以
             年滿65歲為強制退休年齡之規定，應認上訴人唐
             朝慶於年滿65歲後始有受扶養之必要（亦即，自
             事故發生時起10年內，其並無受扶養之必要，第
             11年起至第24年止始有受扶養之必要）。再依兩
             造不爭執事項(四)，唐經萱與其弟應共同扶養上訴
             人，則上訴人得請求之扶養費數額應為二分之一
             。依此計算，上訴人乙○○主張其受有扶養損害
             為458,045元【9,829元×12月×（扣除24年5%年
             息中間利息的霍夫曼係數16.045181－扣除10年5%
             年息中間利息的霍夫曼係數8.278283）÷2≒458,
             045元，元以下四捨五入，以下同】，尚屬可採。
           上訴人丙○○係48年6月出生，有其年籍資料可參
             ，其於唐經萱死亡時（98年2月7日）年約50歲，
             依96年台灣地區簡易生命表（女性），其尚有平
             均餘命33.19年。另參酌勞動基準法第54條係以年
             滿65歲為強制退休年齡之規定，應認上訴人蕭月
             娥於年滿65歲後始有受扶養之必要（亦即，自事
             故發生時起15年內，其並無受扶養之必要，第16
             年起至第33年止始有受扶養之必要）。再依兩造
             不爭執事項(四)，唐經萱與其弟應共同扶養上訴人
             ，則上訴人得請求之扶養費數額應為二分之一。
             依此計算，上訴人丙○○主張其受有扶養損害為
             495,186元【9,829元×12月×（扣除33年5%年息
             中間利息的霍夫曼係數19.806087－扣除15年5%年
             息中間利息的霍夫曼係數11.409407）÷2≒495,1
             86元】，尚屬可採。
        3、慰撫金部分：查上訴人乙○○目前任職於總成科技
           實業股份有限公司，97年度給付總額為286,811元，
           並有房屋、土地各一筆、投資24筆，財產總額1,138
           ,240元；上訴人丙○○97年度給付總額為3,176元，
           名下有房屋2筆、土地1筆、汽車一部、投資7筆，財
           產總額965,824元；被上訴人則係國小肄業，目前任
           職於大綱實業社，97年度給付總額為104,066元，名
           下尚有房屋、土地、投資各一筆，財產總額662,220
           元；有兩造之稅務電子閘門財產所得調件明細表（
           見原審卷13～27頁）可稽。本院參酌被害人唐經萱
           係民國70年生，為上訴人之長女，及上述兩造之身
           分、地位、經濟能力，被上訴人係無照駕駛、過失
           程度較重、犯後迄未與上訴人達成和解、上訴人因
           痛失愛女所受之精神打擊等情，認上訴人之請求各
           以125萬元為適當。
        4、綜上，上訴人乙○○主張其受害之金額為1,896,465
           元（醫療費用4,470元＋喪葬費用183,950元＋扶養
           費用458,045元＋精神慰撫金125萬元＝1,896,465元
           ）；上訴人丙○○主張其受害之金額為1,745,186元
           （扶養費用495,186元＋精神慰撫金125萬元＝1,745
           ,186元）。
  （三）另按損害之發生或擴大，被害人與有過失者，法院得減
        輕賠償金額，或免除之，民法第217條第1項定有明文，
        此項規定之目的，在謀求加害人與被害人間之公平，故
        在裁判上法院得以職權減輕或免除之。又汽車行經無號
        誌之交岔路口應減速慢行，作隨時停車之準備；汽車行
        駛時，駕駛人應注意車前狀況，並隨時採取必要之安全
        措施；亦為道路交通安全規則第93條第1項第2款、第94
        條第3項所明定。再民法第192條第1項規定不法侵害他
        人致死者，對於支出殯葬費之人，亦應負損害賠償責任
        ，係間接被害人得請求賠償之特例，此項請求權，自理
        論言，雖係固有之權利，然其權利係基於侵權行為之規
        定而發生，自不能不負擔直接被害人之過失，倘直接被
        害人於損害之發生或擴大與有過失時，依公平之原則，
        亦應有民法第217條過失相抵規定之適用（最高法院73
        年台再字第182號判例要旨參照）。查本件事故發生之
        際，被害人唐經萱騎乘BW7—266號重型機車行經肇事之
        無號誌交岔路口時，亦有未減速慢行且疏未注意車前狀
        況之疏失，致與被上訴人所駕上開輕型機車發生碰撞，
        而為本件事故之肇事次因，已如前述，堪認被害人唐經
        萱就本件事故之發生，確屬與有過失。經斟酌雙方就本
        件事故發生原因力之強弱、過失之輕重程度，被上訴人
        係無照駕駛，且既未減速慢行作隨時停車之準備，又未
        暫停讓幹線道車先行，遽行左轉駛入幹線導內，而肇生
        本件事故，被害人唐經萱則僅係疏未減速慢行且疏未注
        意車前狀況，爰認被上訴人應負80%之過失程度，被害
        人則負20%之過失程度為當，爰減輕被上訴人20%之賠償
        責任，即被上訴人應負80%之賠償責任。故上訴人乙○
        ○、丙○○得請求者依序為1,517,172元（1,896,465×
        80%＝1,517,172）、1,396,149元（1,745,186×80%≒1
        ,396,149）。
  （四）再按保險人依本法規定給付之保險金，視為加害人或被
        保險人損害賠償金額之一部分；加害人或被保險人受賠
        償請求時，得扣除之，強制汽車責任保險法第32條定有
        明文。又強制汽車責任保險法所稱請求權人，係指下列
        得向保險人請求保險給付或向特別補償基金請求補償之
        人：一因汽車交通事故遭致傷害者，為受害人本人。二
        因汽車交通事故死亡者，為受害人之遺屬；其順位如下
        ：(一)父母、子女及配偶(二)祖父母(三)孫子女(四)兄弟姐妹，
        同一順位之遺屬有數人時，按人數平均分配保險給付或
        補償，亦為同法第11條第1、2項所明定。上開強制汽車
        責任保險法第32條之規定，因保險人之給付乃由於被保
        險人支付保險費所生，性質上屬於被保險人賠償責任之
        承擔或轉嫁，自應視為加害人或被保險人損害賠償金額
        之一部分，為避免受害人雙重受償，渠等於受賠償請求
        時，自得扣除之（最高法院94年度台上字第359號判決
        參照）。查本件上訴人已領取明台產物保險公司之汽車
        強制險給付保險理賠金150萬元，為上訴人所自認（見
        上開刑事卷第20、28頁反面），而上訴人為唐經萱之父
        母，依強制汽車責任保險法第11條第1、2項所定，該15
        0萬元保險金即應由上訴人二人平均分配，即每人受領
        強制險金額各為75萬元，皆應予扣除。是上訴人乙○○
        、丙○○可得請求之金額依序為767,172元（1,517,172
        元－75萬元＝767,172元）、646,149元（1,396,149元
        －75萬元＝646,149元）。
  （五）末按給付有確定期限者，債務人自期限屆滿時起，負遲
        延責任，給付無確定期限者，債務人於債權人得請求給
        付時，經其催告而未為給付，自受催告時起，負遲延責
        任，其經債權人起訴，或依督促程式送達支付命令，與
        催告有同一之效力，民法第229條第1、2項分別定有明
        文。又遲延之債務，以支付金錢為標的者，債權人得請
        求依法定利率計算之遲延利息，但約定利率較高者，仍
        從其約定利率；應付利息之債務，其利率未經約定，亦
        無法律可據者，週年利率為百分之五，亦為同法第233
        條第1項及第203條所明定。本件上訴人請求被上訴人賠
        償之金額，並未定有給付之期限，則上訴人請求加給自
        起訴狀繕本送達翌日即98年9月3日起，按年息5%計算之
        利息，自屬有理由。
六、從而，上訴人本於侵權行為之法律關係，請求被上訴人依序
    給付乙○○、丙○○各767,172元、646,149元，及均自98年
    9月3日起至清償日止，按年息5%計算之利息，為有理由，應
    予准許；逾此部分之請求，為無理由，應予駁回。原審判命
    被上訴人應依序給付乙○○、丙○○各471,270元、506,959
    元，及均自98年9月3日起至清償日止，按年息5%計算之利息
    ，而駁回上訴人其餘之訴。關於被上訴人應再給付上訴人乙
    ○○295,902元（767,172－471,270＝295,902）、再給付上
    訴人丙○○139,190元（646,149－506,959＝139,190），及
    均自98年9月3日起至清償日止，按年息5%計算之利息部分，
    原判決就此部分遽為上訴人敗訴之判決，自有未洽，上訴人
    就此部分指摘原判決不當，求予廢棄改判，為有理由，爰由
    本院將原判決此部分廢棄改判如主文第二項所示；至於逾上
    開應准許部分，原審為上訴人敗訴之判決，並無違誤，上訴
    人此部分之上訴，即屬無理由，應予駁回。再按上開本件被
    上訴人應給付之部分，其訴訟利益既未逾150萬元，被上訴
    人就其敗訴部分，即不得聲明不服，是該部分於本判決宣示
    後即行確定，自無就該部分併為諭知假執行之必要，爰併予
    駁回上訴人有關假執行宣告之請求。
七、本件事證已臻明確，兩造其餘主張及攻擊或防禦方法並所提
    舉證資料，經本院斟酌後，認均不生影響本院所為上開論斷
    ，自無再予逐一審論之必要，併此敘明。
八、據上論結，本件上訴為一部有理由、一部無理由，依民事訴
    訟法第450條、第449條第1項、第79條，判決如主文。
中    華    民    國    99    年    7    月     6     日
                  民事第四庭    審判長法  官    吳上康
                                      法  官    陳珍如
                                      法  官    王金龍
上為正本係照原本作成。
兩造均不得上訴。
中    華    民    國    99    年    7     月    9     日
                                      書記官    李梅菊

司法院資訊處製作；財團法人民間司法改革基金會備份。
